臺灣臺北地方法院民事判決
110年度家繼訴字第46號
原      告  馮凱倫
訴訟代理人  陳明欽律師
複代理人    鄭書暐律師
原      告  馮梅華
訴訟代理人  顏泰隆
            陳明欽律師
複  代理人  鄭書暐律師                      
被      告  江菊英

訴訟代理人  江旻芬
            黃國益律師                    
複代理人    黃郁淳律師                  
            許繼中律師                    
上列當事人間請求確認遺囑無效事件，本院於111年2月23日言詞
辯論終結，判決如下：
    主  文
確認被繼承人馮秋雄於民國一○八年十一月二十八日所為之代筆
遺囑為無效。
訴訟費用由被告負擔。
    理  由
一、原告主張：
  ㈠原告馮凱倫、馮梅華之父即被繼承人馮秋雄於民國108年12月
    29日死亡，原告二人及弟弟馮百賢為繼承人。被告於馮秋雄
    死亡後即向原告表示馮秋雄生前留有代筆遺囑（下稱系爭代
    筆遺囑），指定被告為遺囑執行人，被告會於出殯當日即10
    9年1月7日將馮秋雄之存簿、印章、系爭代筆遺囑及遺囑作
    成過程之錄影光碟交給原告。惟馮秋雄出殯當日，被告僅交
    給原告馮凱倫系爭代筆遺囑影本三份，並未出示系爭代筆遺
    囑正本及提供遺囑作成過程之光碟，且被告當日亦未提出馮
    秋雄之存簿、印章。馮秋雄生前因忌諱死亡之事，對於遺囑
    之類的事情非常排斥，且馮秋雄曾言語表示「他的錢只會留
    給姓馮的」，故原告對於被告所稱馮秋雄留有遺囑乙事實有
    疑問。由於系爭代筆遺囑中除指定被告為遺囑執行人外，被
    告並受有約新臺幣(下同)541萬元之遺贈，為釐清系爭代筆
    遺囑作成經過，原告曾委由律師請被告於109年1月17日下午
    前往法律事務所開會討論，彼時被告並主動提及會帶系爭代
    筆遺囑之正本及作成經過之光碟與會云云，惟當日被告仍空
    手而至。系爭代筆遺囑內指示馮秋雄之身後事委由被告處理
    ，惟馮秋雄之身後事包括葬禮、出殯、塔位等亦由原告一手
    操持，被告僅在出殯當日以友人身份前來致意，其根本無心
    辦理馮秋雄之後事。系爭代筆遺囑中有許多疑點，包括：⒈
    繼承人即原告馮梅華之姓名誤載為「馮美華」，⒉系爭代筆
    遺囑全文係電腦打字，其中立遺囑人馮秋雄、見證人兼代筆
    人吳承祐律師、見證人曾玉桂之名字均有電腦打字再簽名，
    但最後一名見證人陳黃英宮之名字卻僅有簽名，原告合理質
    疑系爭代筆遺囑並非當場由遺囑人口述遺囑意旨後做成，或
    者三名見證人並非同時、全程在場見證，⒊吳承祐律師係系
    爭代筆遺囑見證人兼代筆人，兩造既就該經其見證之系爭代
    筆遺囑制作之真正發生疑義，其應有說明之義務。為此，提
    起確認遺囑無效之訴等語。
　㈡並聲明：1.確認被繼承人馮秋雄於108年11月28日所為之代筆
    遺囑無效。2.訴訟費用由被告負擔。
二、被告則以：
  ㈠被告江菊英於78年間起與被繼承人馮秋雄共同生活至其病逝
    期間，雖未能登記為馮秋雄之配偶，然二人共同生活長達數
    十年，鶼鰈情深，形同夫妻關係。馮秋雄於108年間發現罹
    患乙狀結腸癌四期，被告仍隨側在旁並悉心照料，馮秋雄掛
    心被告已年邁，往後無人照顧，被告則因馮秋雄之子女長期
    對其不聞不問，擔憂馮秋雄死亡後被告無權為其處理身後事
    ，二人經過多方討論，馮秋雄乃指示被告找律師及見證人預
    立遺囑。108年11月28日正式作成系爭代筆遺囑前，見證人
    兼代筆人吳承祐律師於中午12時許依約至馮秋雄住所，先檢
    閱並整理馮秋雄當時所有財產資料，再與馮秋雄及被告溝通
    、討論馮秋雄所欲分配財產之遺願，見證人曾玉桂及陳黃英
    宮係於同日下午1時許到場，並與代筆人吳承祐律師共同見
    聞馮秋雄自陳所欲分配之財產，代筆人吳承祐律師雖於馮秋
    雄口述遺囑意旨後，另行整理其所欲分配財產之次序，然系
    爭代筆遺囑所載財產分配內容，確係馮秋雄在三名見證人前
    所陳述之遺囑真意，並由代筆人吳承祐律師於馮秋雄及曾玉
    桂及陳黃英宮等人前覆誦及講解，經確認遺囑內容無誤後，
    曾玉桂乃與吳承祐律師共赴鄰近店家列印系爭代筆遺囑，之
    後為免遭人質疑系爭代筆遺囑之真正或馮秋雄有無辨識能力
    而得自陳預立遺囑之意旨，吳承祐律師遂以相機錄影方式再
    次記錄，馮秋雄於見證人兼代筆人吳承祐律師及見證人曾玉
    桂、陳黃英宮等人前，二次口述系爭代筆遺囑之重要內容，
    且由見證人吳承祐律師、曾玉桂及陳黃英宮等人相互講解系
    爭代筆遺囑之內容，被告所提出之錄影光碟，即為馮秋雄於
    三名見證人前所為第二次口述遺囑之過程。又本件代筆人吳
    承祐律師雖以電腦繕打記載馮秋雄作成系爭代筆遺囑時所口
    述之遺囑意旨，然其透過電腦繕打筆記之方式，亦符合民法
    第1194條所定「見證人中一人『筆記』」之法定要件，此有最
    高法院86年度台上字第432號民事判決要旨可供參考。
  ㈡馮秋雄於108年11月28日作成系爭代筆遺囑時，其意識清楚並
    有辨別判斷之能力，並無精神障礙致喪失自由決定之情事，
    此由系爭代筆遺囑製作過程之錄影，可見馮秋雄於作成系爭
    代筆遺囑時，能辨識代筆人即吳承祐律師所擬遺囑文書內容
    ，亦可與在場見證人曾玉桂及被告對答交談自明。又被告與
    馮秋雄交往並共同生活數十年，馮秋雄生前管理名下財產均
    會徵詢被告意見，此由馮秋雄於錄影時表示其信得過的人就
    是被告即可知悉，是馮秋雄於預立上開系爭遺囑時，雖本因
    子女長期未探視而不願分配給子女，經被告安撫及提供建議
    ，才反轉為同意被告提議而願將部分財產留予子女繼承，但
    由錄影內容可知此並不違背馮秋雄之真意，否則馮秋雄豈會
    自己口述系爭代筆遺囑之重要內容，並主動執筆於「立遺囑
    人」欄上簽名等語置辯。
　㈢並聲明：1.原告之訴駁回。2.訴訟費用由原告負擔。
三、按民事訴訟法第247條第1項所謂即受確認判決之法律上利益
    ，係指因法律關係之存否不明確，致原告在私法上之地位有
    受侵害之危險，而此項危險得以對於被告之確認判決除去者
    而言，故確認法律關係成立或不成立之訴，茍具備前開要件
    ，即得謂有即受確認判決之法律上利益，最高法院42年度台
    上字第1031號判決意旨可供參酌。本件原告主張系爭代筆遺
    囑不符法定要件且非馮秋雄之真意，然為被告所否認，是兩
    造如何繼承馮秋雄遺產即因系爭代筆遺囑有效與否而不明確
    ，致原告私法上地位有受侵害之危險，而此種不安狀態得藉
    由確認判決加以排除，揆諸前開說明，原告提起本件確認訴
    訟，有即受確認判決之法律上利益，合先敘明。
四、得心證之理由
    原告二人與訴外人馮百賢為馮秋雄之子女，被告為馮秋雄之
    同居人，馮秋雄前於108年12月29日死亡，其生前於108年11
    月28日作成系爭代筆遺囑，見證人為吳承祐、曾玉桂、陳黃
    英宮，吳承祐並為代筆人等情，有戶籍謄本及系爭代筆遺囑
    在卷可憑(見本院卷第95至103、33至35頁)。原告主張系爭
    代筆遺囑不符合民法第1194條代筆遺囑之法定要件，為被告
    所否認，並以前詞置辯，就系爭代筆遺囑是否有效，茲說明
    如下：
  ㈠按代筆遺囑，由遺囑人指定三人以上之見證人，由遺囑人口
    述遺囑意旨，使見證人中之一人筆記、宣讀、講解，經遺囑
    人認可後，記明年、月、日及代筆人之姓名，由見證人全體
    及遺囑人同行簽名，遺囑人不能簽名者，應按指印代之，民
    法第1194條定有明文。該條所定筆記、宣讀、講解雖無須由
    同一見證人為之，然為筆記、宣讀、講解之行為者，仍須為
    見證人，且遺囑人口述遺囑意旨及見證人為筆記、宣讀、講
    解時，三名見證人應全程在場見證，以確認遺囑內容係遺囑
    人之真意，方符民法第1194條之立法意旨，最高法院109年
    度台上字第628號判決意旨可供參考。
　㈡關於本件代筆遺囑製作過程，證人吳承祐於本院審理時證稱
    ：108年11月28日前幾天，被告打電話跟伊聯繫表示有製作
    遺囑之需求，伊有詢問認識的公證人，但因為被告表示要到
    家中製作，公證人不接受委任，所以伊才自己辦理，伊事前
    有透過電話詢問被告是否伊可以直接跟馮秋雄以電話確認遺
    囑方案，當時被告跟伊說馮秋雄因為體力跟心情的關係可能
    沒有辦法用電話溝通，被告就先跟伊講大概的方向，伊想到
    現場會再跟馮秋雄做最後的確定，所以就先以被告陳述的方
    式做了初稿，伊於108 年11月28日中午左右到被告跟馮秋雄
    住處，當時他們應該是用完中餐，馮秋雄在餐桌上用平板看
    京劇，伊就跟馮秋雄自我介紹並且簡單寒暄，用意是要確認
    馮秋雄當天的精神狀況及是否可以對答，雖然馮秋雄回答比
    較簡短，但對於伊的問題都能夠回答，所以伊判斷馮秋雄意
    識沒有問題，後來伊就開始由馮秋雄的子女、遺產內容跟遺
    囑分配方式等逐一跟馮秋雄確認遺囑內容，因為被告先前有
    跟伊講大致方向，所以伊唸完伊先前擬的初稿後，詢問馮秋
    雄是否是他的意思，當時馮秋雄說符合他的意思，伊依照現
    場存摺稍微調整帳戶金額數字，確認全部無誤後，伊就跟曾
    玉桂到附近的便利商店把遺囑列印出來，曾玉桂是伊到場時
    就已經在那邊了，列印回來後，伊有再把影本跟馮秋雄做確
    認，確認沒問題後就請陳黃英宮過來，後續伊就使用伊攜帶
    的設備開始錄影，之後的過程就如同錄影的畫面，在錄影開
    始前是伊和馮秋雄、曾玉桂及被告在場，陳黃英宮因為家中
    有事，所以是等到要錄影才請她過來等語(見本院卷第318至
    321頁)。
　㈢又證人吳承祐所為錄影，依本院當庭勘驗，結果如下：證人
    吳承祐先招呼陳黃英宮就座，之後稱「伯伯，不好意思，今
    天我們就是要做一個正式的遺囑見證，然後現在就是有除了
    我吳律師之外，還有曾玉桂女士，然後還有(指向陳黃英宮)
    」，再稱「那伯伯你」，被告稱「你先稍微醒一下，律師在
    問你」，證人吳承祐稱「抱歉，現在先稍微給我一點時間就
    好了，集中精神一下，那就是說你，你有三個小孩對不對？
    」、「你三個小孩的名字可以講給我聽嗎？有辦法講得岀來
    嗎？」馮秋雄均未回答，之後證人吳承祐稱「如果說伯伯他
    能夠講的話，能夠清楚表達的話，那這樣子是有效的…( 轉
    頭看馮秋雄) 伯伯這個是我擬的稿啦，我大概幫你整理了一
    下你的財產。」並提供系爭代筆遺囑予馮秋雄，馮秋雄拿放
    大鏡觀看許久，在場之人均表示要馮秋雄看清楚，如有要照
    系爭代筆遺囑方式分配遺產就唸出來，證人吳承祐稱「看你
    ，如果有要照這個分，就照這個方式唸，那如果說你有其他
    的想法，你就講出來，然後我直接現場幫你改沒有關係。」
    經在場之人一再催促，許久之後，馮秋雄表示「我不願意」
    、「這不是我想要的」，被告遂稱「那怎麽辦？你想要怎麼
    辦？那你要交給誰處理？」並對在場人稱「他不想分他們…
    他要交給我」，證人吳承祐表示那要大幅修改遺囑內容，被
    告即對馮秋雄稱「你信得過我，那你照我的意思做吧」，馮
    秋雄之後回稱「照你的意思」，但仍沒有口述系爭代筆遺囑
    內容，經被告要求馮秋雄將遺囑內容唸出來，證人吳承祐表
    示至少一定要遺囑上所記載之分配方式講出來，曾玉桂、陳
    黃英宮亦督促馮秋雄唸出來，之後馮秋雄持放大鏡，稱「馮
    凱倫得200萬，新臺幣，馮美華得200萬，馮百賢得200萬」
    、「剩餘的，交給江菊英處理」、「指定江菊英為遺囑執行
    人」，之後馮秋雄、陳黃英宮、曾玉桂、吳承祐在系爭代筆
    遺囑上簽名，隨後陳黃英宮跟馮秋雄道別，並先行離開等情
    ，此有勘驗筆錄在卷可憑(見本院卷第295至312頁)。
　㈣被告辯稱見證人曾玉桂及陳黃英宮於同日下午1時許到場，並
    與代筆人吳承祐共同見聞馮秋雄自陳所欲分配之財產，錄影
    內容則是馮秋雄於見證人兼代筆人吳承祐、見證人曾玉桂、
    陳黃英宮前，二次口述系爭代筆遺囑之重要內容云云，與證
    人吳承祐證稱其開始錄影之前，陳黃英宮並未在場，並不相
    同，且由前開勘驗結果，亦可見陳黃英宮係於開始錄影之後
    到場，則被告前開抗辯，顯與事實不合。再者，由本件開始
    錄影之後，證人吳承祐稱「伯伯這個是我擬的稿啦，我大概
    幫你整理了一下你的財產」、「看你，如果有要照這個分，
    就照這個方式唸，那如果說你有其他的想法，你就講出來，
    然後我直接現場幫你改沒有關係」，及馮秋雄觀看系爭代筆
    遺囑，經過許久之後表示「我不願意」、「這不是我想要的
    」，之後被告對馮秋雄稱「你信得過我，那你照我的意思做
    吧」等過程，與證人吳承祐證述其於開始錄影之前，已就馮
    秋雄的子女、遺產內容跟遺囑分配方式等逐一跟馮秋雄確認
    ，並且將其先前依照被告所講大致方向撰擬之初稿唸給馮秋
    雄聽，馮秋雄表示符合他的意思等情，難認一致，則證人吳
    承祐於開始錄影之後所提供給馮秋雄觀看之系爭代筆遺囑，
    究竟是證人吳承祐依照被告意思做成，抑或係馮秋雄自行主
    動口述再由證人吳承祐依其口述筆記，實有疑問，；況且，
    縱使馮秋雄於錄影開始之前確有自行主動口述遺囑內容，但
    見證人之一陳黃英宮當時並未在場，無從親見馮秋雄主動口
    述遺囑意旨及見證人吳承祐依馮秋雄口述內容而筆記之過程
    ，與代筆遺囑做成之法定要件，顯然不合。而於開始錄影之
    後，雖馮秋雄最後有依照證人吳承祐所提供之系爭代筆遺囑
    覆誦其中分配內容，但依前開勘驗內容，可知系爭代筆遺囑
    製作過程與代筆遺囑應先由遺囑人口述遺囑意旨，使見證人
    之ㄧ為筆記、宣讀、講解等過程，並非符合，揆諸前開說明
    ，本件代筆遺囑並未符合民法第1194條代筆遺囑成立要件之
    規定。
　㈤綜上，系爭代筆遺囑既未符合民法第1194條代筆遺囑成立要
    件之規定，依民法第73條前段規定，自屬無效，是原告請求
    確認系爭遺囑無效，為有理由，應予准許。
五、本件事證已臻明確，兩造其餘攻擊防禦方法及未經援用之證
    據，經審酌後核與判決結果不生影響，爰不一一論述，附此
    敘明。
六、訴訟費用負擔之依據：家事事件法第51條、民事訴訟法第78
    條。 　
中　　華　　民　　國　　111 　年　　3 　　月　　25　　日
                  家事法庭  法　官  翁儀齡
以上正本係照原本作成。
如對本判決上訴，須於判決送達後20日內向本院提出上訴狀。如
委任律師提起上訴者，應一併繳納上訴審裁判費。
中　　華　　民　　國　　111 　年　　3 　　月　　25　　日
                            書記官  尹遜言